【裁判字號】    94,自緝,467
【裁判日期】    950111
【裁判案由】    誣告
【裁判全文】
臺灣臺中地方法院刑事判決             94年度自緝字第467號
自  訴  人  乙○○
代  理  人  陳沆河律師
被      告  丁○○
選任辯護人  梁宵良律師
上列被告因誣告案件，經自訴人提起自訴，本院判決如下：
    主    文
丁○○意圖他人受刑事處分，向該管公務員誣告，處有期徒刑捌
月。
    犯罪事實
一、丁○○因向陳清源借款新臺幣（下同）七千五百萬元未償，
    以致陳清源無法清償其向乙○○調借之一千三百萬元債務，
    為此，陳清源乃提供丁○○之住址及車牌號碼予乙○○，要
    求代為前往索取債務並以此清償其積欠之債務，乙○○即於
    民國九十一年五月十五日前往丁○○住處欲找尋丁○○，經
    管理員告知丁○○甫駕車外出，乙○○隨即尾隨丁○○所駕
    駛之自小客車。俟於九十一年五月十五日十八時二十分許，
    丁○○與妻小在臺中市○區○○路五五三號「南朝鮮餐廳」
    用餐時，乙○○與其友人王文德及真實姓名年籍不詳綽號「
    小金」之成年男子跟隨而來，並趨前表明為陳清源討債之事
    ，同時提示丁○○交付陳清源之支票及陳清源將債權轉讓與
    乙○○之債權讓與契約書為憑，要求丁○○與其前妻甲○○
    出面解決，丁○○見狀，為免波及妻小等人，乃主動提議轉
    往臺中市○○路五五號「耕讀園茶藝館」商談解決債務事宜
    ，丁○○明知乙○○與其友人並未限制其行動自由，亦未出
    言恐嚇，僅係要求解決債務問題，豈料，丁○○竟以行動電
    話聯絡其妻甲○○，暗示甲○○報警，甲○○三度報警，臺
    中市警察局第二分局立人派出所據報前往處理，前二次均未
    發現有異狀，待員警接獲甲○○第三度報案後，即由巡邏員
    警李文正到場查訪，李文正乃將丁○○帶往隱密角落，私下
    詢問丁○○有無遭受妨害自由之情形，丁○○卻告知係協調
    債務，李文正即搭載甲○○返回立人派出所，而丁○○、乙○○等人亦於九十一年五月十五日二十三時許，隨同前往立
    人派出所，希望可以在派出所內達成協調結果，迄於九十一
    年五月十六日早上時分，丁○○與乙○○離開立人派出所，
    前往派出所對面之泡沫紅茶店繼續協商，乙○○要求丁○○
    簽立面額三千萬元之本票以清償債務，經丁○○拒絕，之後
    ，丁○○將登記林文英（即丁○○之前妻甲○○之表姊）所
    有、車牌號碼NT—7095號、朋馳廠牌、引擎號碼0000000000
    0000號、1995年份之自小客車一輛（價值約一百萬元）讓渡
    予陳清源以清償債務，丁○○並當場簽立該自小客車之讓渡
    書與表明願意清償債務之切結書交予乙○○轉交陳清源，而
    甲○○則將該登記林文英所有之自小客車開來交付予乙○○
    後，雙方始各自離去。
二、丁○○明知乙○○與其友人王文德及該姓名年籍不詳綽號「
    小金」之成年男子並未妨害其行動自由，亦無恐嚇取財之行
    為，竟因於九十一年五月十六日遭受乙○○要求簽立切結書
    、讓渡書之事，心有未甘，竟基於誣告之犯意，意圖使乙○○及王文德、陳清源遭受刑事處分，遂於九十一年五月二十
    一日十三時十分許，前往臺中市警察局刑警隊電腦犯罪偵查
    組，向承辦員警報案，捏造「於九十一年五月十五日十八時
    二十分許，在民權路近德化街口之南朝鮮餐廳，遭乙○○以
    討債為由，騙出餐廳後，隨即由王文德及另一名男子將其押
    到民權路上之耕讀園茶藝館包廂內，乙○○即出示一張債務
    轉移證明書，表示陳清源積欠他們債務為由，要求其幫陳清
    源還錢，並以『不要離開』、『如果在當天晚上十二點之前
    不還錢的話，就要讓我死得很難看』等言語恐嚇，且包廂外
    尚有數人，使其很害怕，不敢離開包廂，在包廂內被限制行
    動五、六個小時後，因其妻甲○○見其離開很久未返回，乃
    報警處理，經警將其與甲○○帶回警局，乙○○、王文德亦
    隨同前往警局，其與妻子甲○○因擔心害怕，不敢離開，直
    到九十一年五月十六日清晨，乙○○乃以脅迫方式，將其帶
    往立人派出所對面之泡沫紅茶店內，要求簽發面額三千萬元
    之本票以清償債務，遭其拒絕，不願意配合，乙○○遂告知
    如果不將其所使用、車牌號碼NT—7095號、朋馳廠牌、引擎
    號碼00000000000000號、1995年份、登記林文英所有、價值
    約一百萬元之自小客車一輛讓渡給陳清源抵償債務及限期清
    償全部債務，要讓其死，在不得已之情況下，其被迫簽立該
    汽車之讓渡書及清償債務之切結書，乙○○並將前開自小客
    車扣押」等不實事項，並於九十一年六月七日十四時許，在
    臺中市警察局第二分局刑事組，提出陳清源教唆乙○○、王
    文德妨害自由及恐嚇取財等刑事告訴，而誣告乙○○與陳清
    源、王文德共同涉犯妨害自由、恐嚇取財等罪嫌，經警通知
    乙○○及陳清源、王文德到案說明，及臺灣臺中地方法院檢
    察署檢察官據以傳喚乙○○、王文德、陳清源到庭，進行偵
    辦後，始獲悉上情。
三、案經自訴人乙○○委任代理人陳沆河律師提起自訴。
    理    由
一、訊據被告丁○○矢口否認有何誣告之犯行，辯稱：伊並未誣
    告自訴人乙○○，案發當天自訴人乙○○確實有夥同數人對
    伊為恐嚇取財、妨害自由之行為，以致伊心生畏懼不敢離開
    ，並同意解決債務，而伊積欠陳清源之債務已經以高雄之房
    地抵償，伊與自訴人乙○○並無任何債權債務關係云云。經
    查：
    （一）依據案外人陳清源於警詢中供稱：「丁○○共約欠我
          七千餘萬元（本金），係於八十二年間就開始欠我錢
          ，但自八十四年間他就開始躲避我了。」、「有這回
          事（指丁○○於八十四年間以高雄縣橋頭鄉土地一筆
          及高雄市鼓山區房屋一間代償債務之事）但丁○○所
          交付予我之房子已無殘值，我也幫他賣，但賣不出去
          ，所以根本錢就未還我，而且我也未辦理過戶，所以
          後來該房子及土地亦經法院拍賣（我有跟丁○○說我
          未辦理過戶，而且法院拍賣均會通知當事人，所以他
          也知道）。」等語（參照九十一年度偵字第一一八五
          七號偵查卷第九頁反面至第十頁正面），並有被告向
          案外人陳清源借款所提出之高營建設有限公司蔡清
          榮為發票人、第一商業銀行臺中分行為付款人、支票
          號碼GA0000000-號、發票日為八十二年五月二十三日
          、帳號8889.9號、面額一千萬元、由被告及甲○○背
          書之支票一紙（參照九十一年度偵字第一一八五七號
          偵查卷第二九、三十頁），甲○○為發票人、臺中
          市第四信用合作社儲蓄部為付款人、支票號碼000000
          0-號、發票日為八十二年八月二十五日、帳號4159.1
          號、面額九百萬元、由被告及甲○○背書之支票一紙
          （參照九十一年度偵字第一一八五七號偵查卷第三三
          、三四頁中間部分），及江明德為發票人、臺中市
          第一信用合作社儲蓄部為發票人、支票號碼分別為BA
          0000000、BA0000000、BA0000000、BA0000000、BA00
          00000-號、發票日分別為八十五年五月二十三日、八
          十五年八月二十五日、八十五年八月二十四日、八十
          四年九月八日、八十四年十月十二日、帳號107576、
          面額分別為二千萬元、九百萬元、五百萬元、七百萬
          元、一千五百萬元、分別由被告丁○○及甲○○背書
          之支票合計五紙在卷為憑（參照九十一年度偵字第一
          一八五七號偵查卷第三一至三四頁），由此觀之，由
          案外人陳清源執有之支票面額合計七千五百萬元，顯
          與案外人陳清源指述被告丁○○積欠之債款金額大致
          相符，則被告積欠陳清源七千五百萬元債款之事實，
          應堪認定。
    （二）又案外人陳清源以其妻余麗妹名義出借之五百萬元債
          務部分，經向臺灣高雄地方法院聲請核發支付命令，
          經臺灣高雄地方法院於八十七年十二月一日以八十七
          年度促字第六九六五八號核發支付命令在案，此有臺
          灣高雄地方法院八十七年度促字第六九五八號支付命
          令影本一份在卷可稽（參照九十一年度偵字第一一八
          六七號偵查卷第三八頁），案外人陳清源取得執行名
          義後，經臺灣中小企業銀行股份有限公司聲請對被告
          之財產為強制執行參與分配之結果，余麗妹部分並未
          受有任何分配，此有臺灣高雄地方法院八十七年八月
          十五日八十六執字第第九四二八號民事執行處通知一
          份、臺灣高雄地方法院民事執行處強制執行金額計算
          書分配表一份在卷可按（參照九十一年度偵字第一一
          八五七號偵查卷第三九、四十頁），被告丁○○於另
          案警詢中指稱業於八十四年間，以高雄縣橋頭鄉土地
          一筆及高雄市鼓山區房屋一間抵償債務之情，顯然不
          實，案外人陳清源亦否認在案，業如前述，被告若已
          清償全部債務，自應要求案外人陳清源返還前開支票
          ，以避免案外人陳清源再度利用票據關係重複進行求
          償，而案外人陳清源仍執有被告丁○○交付之前開支
          票之唯一理由，即係被告丁○○尚未清償債務；由此
          可知，被告丁○○確實仍積欠案外人陳清源高額之債
          務，此亦為被告丁○○本人及其前妻甲○○所知悉。
    （三）再者，自訴人乙○○於前案警詢中供稱：「係陳清源
          於八十三年起陸陸續續向我借的。」等語（參照九十
          一年度偵字第一一八五七號偵查卷第十六頁反面），
          而於本院審理中則明確指稱陳清源向其借款一千三百
          萬元。依據案外人陳清源於另案偵查中供稱：「我只
          轉讓一千多萬元債權給乙○○。」、「（一千五百萬
          元）是我陸續向乙○○借的。」、「因為我欠乙○○
          錢，所以也希望丁○○能還錢減輕我的債務。」等語
          （參照九十一年度偵字第一一八五七號偵查卷第五八
          頁），核與案外人陳清源先前於警詢中供述：「其（
          指乙○○提出之）債權讓與契約書係我簽立的無訛（
          係於九十一年五月十日我在臺中市○○路重慶川菜館
          簽立給予乙○○的），因我積欠乙○○約一千五百萬
          元之債務，而乙○○向我催討，我因沒錢且人在高雄
          ，所以我才想既然乙○○住臺中，而丁○○亦住臺中
          並欠我金錢，所以與乙○○達成協議，由他承受我的
          債務，因此我才簽立該債權讓與契約書予乙○○，由
          他全權處理與丁○○之部分債務而來還我積欠他的金
          錢。」等語相符（參照九十一年度偵字第一一八五七
          號偵查卷第十頁反面），並有案外人陳清源以其妻余
          麗妹名義將其對於被告丁○○及甲○○、江明德及高
          盈建設有限公司所有之一切債權全數轉讓與自訴人陳
          迺璋之債權讓與契約書一份為證（參照九十一年度偵
          字第一一八五七號偵查卷第三七頁），由此可知，案
          外人陳清源確實有向自訴人乙○○借款一千三百萬元
          並將其對於被告丁○○所有七千五百萬元債權額中之
          一千三百萬元債權額轉讓與自訴人乙○○以抵償債務
          之事實。至於自訴人乙○○與案外人陳清源之妻余麗
          妹所簽立之債權讓與契約書中，雖係記載案外人余麗
          妹將其對於債務人甲○○、被告丁○○、江明德及高
          營建設有限公司之一切債權，全數轉讓與自訴人陳迺
          璋，惟因自訴人乙○○與案外人陳清源雙方間對於債
          權讓與契約之認知，係指案外人陳清源將被告丁○○
          所積欠之七千五百萬元債務全權交由自訴人乙○○處
          理，而由所收取之債款中抵償積欠自訴人乙○○一千
          三百萬元之債務，換言之，案外人陳清源僅將一千三
          百萬元之債權額轉讓與自訴人乙○○，其餘債權額部
          分，應係委託自訴人乙○○代為向被告丁○○收取，
          該債權讓與契約書之文意，顯與契約當事人之真意有
          所出入。
    （四）復以，自訴人乙○○於本院審理中陳稱：「陳清源告
          訴我，他有打聽到被告丁○○的車牌號碼及住址，所
          以陳清源就和我一起去找被告丁○○。」、「因為被
          告丁○○所開的日本料理店，就在南朝鮮餐廳的對面
          ，我們去店裡問員工，員工才告訴我們，被告丁○○
          在對面的南朝鮮餐廳。」等語（參照本院卷第八九、
          九十頁），佐以其先前於另案警詢中供稱：「我找到
          丁○○時，我就打電話予陳清源（當時他人在大陸）
          ，要丁○○與陳清源講話。」等語（參照九十一年度
          偵字第一一八五七號偵查卷第十六頁反面）及案外人
          王文德於警詢中供稱：「當日我與乙○○碰見丁○○
          及其太太、兒子等人在用餐，丁○○見狀就說先讓其
          妻女離開，而邀乙○○及我一同至隔壁之耕讀園茶藝
          館內，而當時是由乙○○與丁○○一同商討債務之事
          情，其他我均不知道。」等語（參照九十一年度偵字
          第一一八五七號偵查卷第十九頁）等情可知，被告蔡
          清榮在自訴人乙○○前來「南朝鮮餐廳」之時，業已
          明確知悉自訴人乙○○係為被告丁○○積欠陳清源之
          七千五百萬元債務而來，而被告丁○○為免債務問題
          波及家人安危，乃主動提議轉往耕讀園茶藝館進行協
          調，亦屬合理之作法，尚難謂自訴人乙○○有何違反
          被告意願強押前往耕讀園茶藝館之情事。
    （五）續以，依據臺中市警察局第二分局立人派出所員警工
          作紀錄簿之記載：「甲○○於九十一年五月十五日二
          十二時許，至立人派出所報案，表示丁○○被綁架至
          民權路五五五號，經警到場有乙○○、王文德、高彰
          岑等人一起談債務，丁○○稱未有被限制行動及是自
          己約對方到該處商談債務，未發現不法情事」，並經
          甲○○簽名確定，此有臺中市警察局第二分局立人派
          出所九十一年五月十五日員警工作紀錄簿影本一份在
          卷可稽（參照九十一年度偵字第一一八五七號偵查卷
          第九八頁），由此可知，被告丁○○之前妻甲○○先
          後報案三次，經警據報到場，被告丁○○均未表明遭
          受妨害自由或恐嚇取財之情，僅係一再宣稱只是協調
          債務問題，而且被告丁○○及甲○○夫妻到達派出所
          之後，亦未要求報案或製作警詢筆錄，甚至當場對自
          訴人乙○○提出告訴，被告丁○○甚至於另案偵查中
          與自訴人乙○○進行調解，雖未達成調解，然被告蔡
          清榮既願意配合前往調解，顯見被告丁○○確實承認
          積欠案外人陳清源債務之情。又依據案外人王文德於
          警詢中供稱：「警察有前往三次，而且警方問丁○○
          是否有遭我們控制行動自由，丁○○稱沒有之後，警
          方就離去了，丁○○當時亦未向警方求救。」等語（
          參照九十一年度偵字第一一八五七號偵查卷第十九頁
          ），及證人即立人派出所承辦員警李文正於偵查中證
          稱：「我當天是巡邏差，而在九十一年五月十六日凌
          晨零點多，前來派出所報案，而派出所同事陳健生、
          陳政和稱：甲○○怎麼又來報案？我才知道她之前已
          報案二次，於是我就隨甲○○前往耕讀園處理，到場
          時，丁○○、乙○○等都在，丁○○還說，已經來二
          次了，不用抄資料，於是我將丁○○帶離乙○○等人
          ，私下問他，是否有遭妨害自由之情形，但他回答，
          係債務糾紛，約在耕讀園處理。」、「因為乙○○對
          丁○○說，你既然一直報案，我們就去派出所談好，
          於是我才會將他們所有人帶回立人派出所，而主要是
          債務問題，所以並沒有製作筆錄，而是借場地供他們
          談，當時我只有載甲○○去派出所，而其他人都是自
          行開車前往。」、「於耕讀園（問過）一次，到派出
          所後又問他（指被告）一次，他都表示沒有要報案。
          」、「我只聽到乙○○要他還錢，甚至表示可以打折
          還，但丁○○卻一直表示沒錢。」、「我於（九十一
          年）五月十六日上午六點就下班了，下班時他們都還
          在派出所內，但聽同事說，他們後來是陸續離開的。
          」、「據了解，丁○○已與甲○○離婚，並將財產過
          到甲○○名下。」等語（參照九十一年度偵字第一一
          八五七號偵查卷第九六頁反面至第九七頁反面），核
          與自訴人乙○○主張之情節相符，證人李文正到達現
          場時，特別詢問被告丁○○是否遭受妨害自由，被告
          丁○○卻未表明，僅係供稱協調債務問題而已，更徵
          被告丁○○確實未遭受妨害自由之情事，否則被告蔡
          清榮應該在員警李文正前往詢問時，向員警李文正指
          明遭受妨害自由，以獲取得救釋放之機會，惟被告蔡
          清榮卻未有此舉動，僅係表明協調債務問題而已，被
          告丁○○之反常舉動，已然可議。而在派出所期間，
          自訴人乙○○曾經撥打電話尋求縣議員陳清景出面之
          協助，經證人即縣議員助理丙○○到場瞭解後，嗣後
          證人丙○○亦於另案偵查中證稱：「我是陳清景議員
          之助理，我受乙○○之邀前往調解他們債務方面的問
          題，後來我了解後，他們說要談還錢之事後，我就離
          開了。」、「我有於派出所外，有問丁○○這個問題
          ，而丁○○也有親口告訴我：『只是談債務問題，並
          沒有被強逼，我是自願跟他們出來談債務的問題』，
          我之所以要這樣問，因為如果涉及恐嚇，就不是在我
          們民眾服務內，根本不會前往了解。」等語（參照九
          十一年度偵字第一一八五七號偵查卷第九二頁），被
          告丁○○於立人派出所時，既然明確告知證人丙○○
          並未遭受恐嚇或逼迫，應屬可信，蓋因證人丙○○並
          未對於被告丁○○施予任何壓力，被告丁○○自無庸
          對於證人丙○○有所顧忌，在此情況下，被告丁○○
          仍對於證人丙○○表示僅係協調債務問題，更可確認
          被告丁○○應無遭受恐嚇取財或妨害自由之情。
    （六）關於汽車讓渡部分，被告丁○○之前妻甲○○找來案
          外人林文英出面，於九十一年五月十六日將登記林文
          英所有車牌號碼TN—7095號之自小客車立據讓渡與案
          外人陳清源抵償債務，而被告丁○○亦同意於期限內
          解決債務等情，亦據自訴人乙○○提出讓渡書一份、
          切結書一份為證（參照九十一年度偵字第一一八五七
          號偵查卷第二七、二八頁），佐以被告丁○○於另案
          偵查中陳稱：「因為我欠陳清源錢，所以才會將車子
          讓給陳清源，而非乙○○，我欠陳清源不只一千萬元
          。」、「我有跟乙○○說（車子）是要讓給陳清源。
          」等語（參照九十一年度偵字第一一八五七號偵查卷
          第九三、九四頁），與被告丁○○在於另案警詢中指
          稱：「以殺害我生命作為脅迫，逼我寫下債權協議書
          ，當時是被強迫非出於自由意識下完成。」等語（參
          照九十一年度偵字第一一八五七號偵查卷第二四頁反
          面），先後大相逕庭，而觀諸被告丁○○拒絕簽立面
          額三千萬元之本票，而願意將登記林文英所有價值一
          百萬元之自小客車讓渡予案外人陳清源，無非係為解
          決被告丁○○積欠案外人陳清源之鉅額債務，而該自
          小客車僅價值一百萬元，距離被告丁○○積欠之七千
          五百萬元債務差距甚遠，被告丁○○會拒絕簽立面額
          三千萬元之支票，而願意簽立讓渡書及切結書之方式
          解決債務，其道理可想而知。又自訴人乙○○於另案
          偵查中供稱：「於（九十一年五月十六日）該日他（
          指被告）有答應於十五日內償還三千萬元，並同意車
          子作為償還，而車子也是他太太牽過來的，結果卻告
          我們妨害自由案。」等語（參照九十一年度偵字第一
          一八五七號偵查卷第五七頁），亦符合前開事證，可
          見前開自小客車應係被告丁○○自願讓渡予案外人陳
          清源以抵償債務，而非恐嚇取財所得。
    （七）至於，被告丁○○之前妻甲○○於另案偵查中證稱：
          「（九十一年五月十五日下午五點左右）在民權路與
          德化路附近南朝鮮火鍋店餐廳與丁○○及女兒一起吃
          飯，沒有多久乙○○就進來，並拿本票在我們面前晃
          了一下，說要找甲○○，因為我不認識他，很怕不承
          認，乙○○對丁○○口氣很兇的說：你們不承認是不
          是？於是他就出去找二個人進來後，便與丁○○四人
          一起離開餐廳，當時他們並沒有動手強拉，於是我在
          七、八點就去立人派出所報案，當時警員有與我前往
          耕讀園，但第一次沒有找到，後來是丁○○打電話稱
          還在耕讀園，於是到第二次才又在耕讀園找到他們，
          我看到他們坐在一個小包廂內，我並沒有看到丁○○
          身上有傷，我也沒有注意到他們說些什麼，但丁○○
          說還不能離開，所以我只好又離開耕讀園，經過一段
          時間，我見丁○○沒有回來，於是我又請立人派出所
          警員去處理，而他們四人仍在耕讀園，此時丁○○站
          起來說他無法離開受到恐嚇並要報案。」、「（被告
          離開時）沒有（說什麼），因為他當時很害怕，沒說
          什麼。」、「因為我們前往立人派出所，不敢離開，
          只能留在派出所，一直到第二天早上我才請警察帶我
          離開，因為丁○○不敢離開派出所。」、「（林文英
          ）她是我表姊，因為當時我很害怕，有跟林文英說此
          事，所以她有同意簽該讓渡書，於（九十一年）五月
          十六日在立人派出所對面之紅茶店簽的，而該讓渡書
          是陳清源、王文德、乙○○三人之一提供的，簽時蔡
          清榮均未在場。」等語（參照九十一年度偵字第一一
          八五七號偵查卷第七八、七九頁），佐以被告丁○○
          於本院中之辯解內容，針對下列可疑點，逐一剖析林
          寶蓮前開證述之可信度：
          首先，根據甲○○之陳述，第一次報案係甲○○自
            己決定，而員警據報會同前往耕讀園茶藝館未發現
            被告丁○○之行蹤而返回，第二次報案是因被告蔡
            清榮撥打電話予甲○○，表示人仍在耕讀園茶藝館
            ，甲○○乃再度報案前往處理，第三次報案亦係林
            寶蓮見被告丁○○許多未歸，而自行報案。而被告
            丁○○於本院中係供稱伊在電話中暗示甲○○報警
            等語。由此可知，甲○○會報案之主要原因，係因
            為被告丁○○經過相當時間尚未返回，以致報警處
            理，與被告丁○○指稱透過電話暗示甲○○報案之
            情，有所歧異。
          又依據被告丁○○於本院中所言，在耕讀園茶藝館
            期間，被告丁○○遭受自訴人乙○○及其友人王文
            德等人剝奪行動自由，何以被告丁○○仍能自由撥
            打電話與其前妻甲○○自由通話，並且可以暗示其
            前妻甲○○報警，該情境顯然與一般暴力討債之情
            形不相符合。且自訴人乙○○要求被告丁○○出面
            處理其與案外人陳清源間之債務問題時，並未對於
            被告丁○○施予任何之強制力，純係被告丁○○自
            行表示欲轉往餐廳對面之耕讀園茶藝館協調債務，
            以被告丁○○之反應可以推知，被告丁○○對於積
            欠案外人陳清源高額債務之情，自知理虧，始願配
            合協調，何來妨害自由之有。何況，被告丁○○之
            前妻甲○○亦係債務人之一，且甲○○於另案中從
            未爭執過其非債務人之地位。
          假若自訴人乙○○欲以妨害自由之方式為案外人陳
            清源催討債務，大可以將被告丁○○之行動電話暫
            時取走，以切斷被告丁○○對外通訊求救之機會；
            自訴人乙○○亦可將被告丁○○帶往偏僻或其熟悉
            之地區，何以仍任由被告丁○○選擇前往協調債務
            之地點，且耕讀園茶藝館雖有包廂，可以提供客人
            一個較為私密之談話空間，然並非全然阻隔，不為
            外人所知悉，而送茶水及餐點之服務生亦來來去去
            ，被告丁○○有許多之機會可以對外求援，自訴人
            乙○○何需選擇在如此不安全之環境進行討債。
          再者，甲○○本身亦係債務人，對於債主上門討債
            之事，亦當有所知悉，而以被告丁○○與甲○○事
            後辦理離婚，甲○○即攜子移民加拿大之情形觀之
            ，足以使人懷疑被告丁○○藉由離婚之手段，將所
            有財產移轉過戶至甲○○名義，再由甲○○移民國
            外，以避免債務追償之責任。設若該推論係屬正確
            之前提下，被告丁○○面對自訴人乙○○等人為追
            討案外人陳清源債務而來，為免波及妻小之安危，
            乃主動提議前往耕讀園茶藝館商談，更屬合情合理
            之舉動，何況，甲○○亦表示被告丁○○並未遭受
            任何強暴、脅迫而自願前往耕讀園茶藝館商談債務
            。
          是以，甲○○本身既屬於系爭借款糾紛之債務人之
            一，為期脫免債務負擔，已難期其為公正無私之證
            詞，且甲○○亦未親眼目睹被告丁○○遭受妨害自
            由之情形，僅係陳稱聽聞被告丁○○表示遭限制行
            動自由，心裡害怕，衡諸被告丁○○積欠案外人陳
            清源高達七千五百萬元之債務而分文未償，造成案
            外人陳清源之重大財務損失，被告丁○○面對自訴
            人乙○○為催討案外人陳清源債務而找上門來，任
            何人均不免會有所驚懼或顧忌，尚難據以被告蔡清
            榮之害怕情緒，即認為係遭受自訴人乙○○恐嚇取
            財或妨害自由。因此，甲○○之陳述內容，在無相
            關佐證之情況下，自難據以為有利於被告丁○○之
            具體事證。
    （八）綜上所述，被告丁○○遭自訴人乙○○及友人王文德
          等人催討債務，乃同意以案外人林文英所有之前開自
          小客車抵償債務，並簽立讓渡書及切結書等情，應係
          出於被告丁○○自知理虧之情況下所為之自由意識決
          定，並非遭受自訴人乙○○等人之恐嚇脅迫，否則自
          訴人乙○○大可以要求被告丁○○依照其要求，直接
          簽立面額三千萬元之本票以抵償債務即可，何需費事
          要求被告丁○○提供價值僅一百萬元之自小客車以抵
          償？是以，自訴人乙○○願意容任被告丁○○拒絕簽
          發面額三千萬元之本票，改以讓渡前開自小客車之方
          式解決債務，可見被告丁○○在協調債務之過程中，
          仍有表達自由意願之空間，何來遭受限制行動自由之
          可能？因此，被告丁○○指訴自訴人乙○○為妨害自
          由及恐嚇取財之行為，顯然不實。至於證人李文正於
          本院審理中到庭證述之內容，因為到庭作證之時間，
          距離案發當時已有三年多之時間，證人李文正對於重
          要細節部分，均已無法翔實描述，僅係輕描淡寫的帶
          過不重要之細節部分，本院認為證人李文正與被告蔡
          清榮並無任何利害關係，而證人李文正之前於另案偵
          查中所為之證述內容，較接近案發時間，記憶較為深
          刻，應較為可採，附此敘明。
    （九）按告訴人所訴之事實，若有出於誤會或懷疑有此事實
          而為申告，以致不能證明其所訴之事實為真實，縱被
          訴人不負刑責，而告訴人因缺乏誣告之犯意，亦難成
          立誣告罪；反之，若以自己親歷之事實，堅指他人有
          犯罪行為，向該管公務員告訴，因非出於誤會或懷疑
          而係出於故為虛構者，即無解於誣告罪之構成（九十
          四年台上字第一五七八號著有裁判）。次按刑法上之
          誣告罪，本不限於所告事實全屬虛偽時，始能成立，
          倘所告事實之一部分係出於故意虛構，仍不得謂非誣
          告。再按告訴人所訴事實不能證明其係屬實，在對於
          被訴人為不起訴處分確定者，固不能謂告訴人因此即
          應負誣告罪責，然此必以告訴人有出於誤會或懷疑被
          訴人有此事實，或對其事實張大其詞而為申告之情形
          ，始足以當之，若告訴人以自己親歷被害事實，堅指
          被訴人有犯罪行為，指名向該管公務員告訴，經不起
          訴處分，認被訴人無此犯罪事實者，即不能謂告訴人
          不應負誣告罪責（最高法院九十二年台上字第六一二
          零號著有裁判）。被告丁○○以其親身經歷之事實，
          堅指自訴人乙○○涉犯妨害自由及恐嚇取財之犯行，
          並向承辦偵查業務之員警及檢察官指名告訴，嗣經臺
          灣臺中地方法院檢察署檢察官為不起訴處分確定在案
          ，此有臺灣臺中地方法院檢察署檢察官九十二年度調
          偵字第三三號不起訴處分書一份在卷可稽；從而，被
          告丁○○對於明知為不實之事項，仍指名向該警察及
          檢察官告訴自訴人乙○○及案外人王文德、陳清源妨
          害自由及恐嚇取財，自已該當於誣告之犯罪構成要件
          事實。被告丁○○所辯，顯係事後卸責之詞，要難採
          信為真實。本件事證已臻明確，被告丁○○犯行，洵
          堪認定。
二、按誣告為妨害國家審判權之犯罪，就其性質而論，直接受害
    者係國家。至個人受害，乃國家進行不當審判事務所發生之
    結果，與誣告行為不生直接之關係，故以一訴狀誣告數人，
    僅成立一誣告罪，並無適用刑法第五十五條從一重處斷之餘
    地（最高法院九十三年台上字第五六二八號著有裁判）。被
    告丁○○意圖使自訴人乙○○及案外人王文德、陳清源遭受
    刑事訴追處分，而向臺中市警察局刑警隊電腦犯罪偵查組誣
    告案外人教唆自訴人乙○○及案外人王文德共同妨害自由、
    恐嚇取財等不實事項，致使自訴人乙○○及案外人王文德、
    陳清源經警通知到案說明及臺灣臺中地方法院檢察署檢察官
    據以傳喚到庭，進行偵辦，而受有遭受刑事訴追之危險，核
    其所為，係犯刑法第一百六十九條第一項之誣告罪。被告丁○○以其個人名義，同時誣告自訴人乙○○及案外人王文德
    、陳清源妨害自由及恐嚇取財二項罪名，直接侵害一個國家
    法益，僅論以一個誣告罪，至於案外人王文德、陳清源部分
    ，雖未據提起誣告自訴，惟因係屬同一被告之同一案件，應
    為本件自訴效力所及，本院自得併予審理。爰審酌被告丁○○因積欠案外人陳清源高額債務，未予清償，以致案外人陳
    清源乃將其中部分債權轉讓與自訴人乙○○並委託自訴人乙○○代為求償，被告丁○○自知欠債不還理虧，乃同意協調
    債務並提供自小客車一部讓渡與案外人陳清源，以解決部分
    債務，事後卻又反悔，誣告自訴人乙○○及案外人王文德、
    陳清源以妨害自由及恐嚇取財之手段，而取得該自小客車，
    被告丁○○欠債不還，為免承擔清償債務之責，竟思以誣告
    之方式，動用國家公權力，以達個人目的，造成自訴人乙○○及案外人王文德、陳清源有遭受刑事追訴之危險，且浪費
    訴訟資源，影響司法威信，導致自訴人乙○○遭受訟累，花
    費時間精力奔走訴訟，影響正常生活，且被告丁○○於犯罪
    後猶飾詞狡辯，未見悔意，犯後態度不佳等一切情狀，量處
    如主文所示之刑，以示懲儆。
據上論斷，應依刑事訴訟法第二百九十九條第一項前段，刑法第
一百六十九條第一項，判決如主文。
中    華    民    國    95    年    1     月    11    日
                  刑事第五庭    審判長法  官  賴恭利
                                      法  官  劉麗瑛
                                      法  官  巫淑芳
上正本證明與原本無異。
如不服本判決，應於送達後十日內向本院提出上訴狀（須附繕本
），上訴於臺灣高等法院臺中分院。
                                      書記官  王麗麗
中    華    民    國    95    年    1     月    11    日
附錄論罪科刑法條：
中華民國刑法第169條：
意圖他人受刑事或懲戒處分，向該管公務員誣告者，處七年以下
有期徒刑。
意圖他人受刑事或懲戒處分，而偽造、變造證據，或使用偽造、
變造之證據者，亦同。


司法院資訊處製作；財團法人民間司法改革基金會備份。
